臺灣新北地方法院刑事判決
110年度金訴字第660號
公  訴  人  臺灣新北地方檢察署檢察官
被      告  李宗緯


上列被告因違反洗錢防制法等案件，經檢察官提起公訴（110年
度偵緝字第768號、第2588號、第2589號）及移送併辦(110年度
偵緝字第769號、第770號、110年度偵字第8721號、第15411號)
，於準備程序中就被訴事實為有罪之陳述，本院裁定進行簡式審
判程序，茲判決如下：
    主    文
李宗緯犯如附表一「罪名及科刑」欄所示之罪，各處如附表一「
罪名及科刑」欄所示之刑。應執行有期徒刑陸月，併科罰金新臺
幣參萬元，罰金如易服勞役，以新臺幣壹仟元折算壹日。
未扣案之犯罪所得新臺幣壹萬參仟元沒收，如全部或一部不能沒
收或不宜執行沒收時，追徵其價額。
    事    實
一、李宗緯與真實姓名、年籍均不詳，綽號為「董寶」之成年男
    子，共同意圖為自己或他人不法之所有，基於詐欺取財、掩
    飾及隱匿特定犯罪所得之來源及去向之洗錢犯意聯絡（尚無
    從證明李宗緯知悉3人以上共同犯詐欺取財），先由李宗緯
    於民國109年4月23日將同日申設之國泰世華商業銀行帳號00
    0-000000000000號帳戶（下稱國泰世華帳戶）之存摺、金融
    卡、提款卡及網路銀行密碼交付「董寶」。嗣真實姓名、年
    籍均不詳之詐欺集團成年成員隨即基於意圖為自己不法所有
    之各別犯意，於如附表一「詐欺方式」欄所示時間，以該欄
    所示之方式，詐欺如附表一所示許涴容等4人，致使其等均
    陷於錯誤，而於如附表一「匯款時間」欄所示時間，將如附
    表一「匯款金額」欄所示金額，分別匯款至國泰世華帳戶，
    隨後李宗緯及其他詐欺集團成員，乃於附表一「提領時間及
    金額」欄所示時間，提領該欄所示金額，以此方式將犯罪所
    得以現金型態轉移，藉此製造金流之斷點，使偵查機關難以
    追查勾稽帳戶金流及贓款來源、去向。嗣如附表一所示許涴
    容等4人察覺受騙而報警處理，始循線查悉上情。
二、案經附表一所示許涴容等4人訴由新北市政府警察局中和分
    局、新莊分局報告暨臺灣高等檢察署檢察長核轉臺灣新北地
    方檢察署（下稱新北地檢署）檢察官偵查起訴。
　　理    由
一、程序事項：
　　本案被告李宗緯所犯係死刑、無期徒刑、最輕本刑為3年以
    上有期徒刑以外之罪，其於準備程序中就前揭被訴事實為有
    罪之陳述，經受命法官告知簡式審判程序之旨，並聽取公訴
    人、被告之意見後，本院合議庭認為適宜由受命法官獨任進
    行簡式審判程序，依刑事訴訟法第273條之1第1項規定，裁
    定由受命法官獨任進行簡式審判程序。是本案證據之調查，
    依刑事訴訟法第273條之2規定，不受同法第159條第1項、第
    161條之2、第161條之3、第163條之1及第164條至第170條所
    規定證據能力認定及調查方式之限制，合先敘明。
二、認定事實之理由及證據：
　㈠上開事實，業據被告於偵查及本院審理中均坦承不諱（見新
    北地檢署110年度偵緝字第768號卷〈下稱偵緝768卷〉第24-1
    至25頁、本院110年度金訴字第660號卷〈下稱本院卷〉第96、
    97、251頁），並有如附表二各編號「證據名稱」欄所示之
    供述及非供述證據等在卷可佐（見附表二各編號「證據出處
    」欄所示），足認被告自白與事實相符。本件事證明確，被
    告犯行洵堪認定，應予依法論科。
　㈡至於附表一所示告訴人於警詢中分別陳稱遭暱稱「陳芸萱」
    、「米亞」、「徐杰瑜」、「Kevin」、「陳佳佳」、「佳
    穎」、「客服服務」等人施用詐術而受騙等節(見附表二各
    編號「證據出處」欄所示)，且依監視器畫面可知國泰世華
    帳戶除被告曾提領外，亦尚有其他詐欺集團成員提領(見本
    院卷第107至123頁)，足見本案確有3人以上共犯詐欺取財之
    客觀事實。惟關於國泰世華帳戶之交付及提領詐欺款項之過
    程，被告於偵訊及本院審理時係稱：我辦完國泰世華帳戶，
    就把存摺、提款卡及密碼交給一個暱稱「董寶」的人，後來
    也有幫他領錢，他才給我報酬，其他人去領錢我都不認識等
    語(見偵緝768卷第24-1至25頁、本院卷第96、97、251頁)，
    可知被告應僅與「董寶」接觸，且係由「董寶」再將提款卡
    交付其他詐欺集團成員提領款項等節，尚無疑義。再考量被
    告與「董寶」分工單純，即難遽認被告可自其與「董寶」之
    接觸過程，預見有3人以上參與本案詐欺犯行。此外，依卷
    內事證，並無積極證據足資證明被告對於詐欺成員究竟由幾
    人組成有所預見，依罪證有疑利歸被告之原則，尚難另以刑
    法第339條之4第1項第2款三人以上共同詐欺取財罪相繩，附
    此敘明。
三、論罪科刑：
  ㈠法律說明：
　　按洗錢防制法之立法目的，依同法第1條規定，係在於防範
    及制止因特定犯罪所得之不法財物或財產上利益，藉由洗錢
    行為（例如經由各種金融機構或其他交易管道），使其形式
    上轉換成為合法來源，以掩飾或切斷其財產或財產上利益來
    源與犯罪之關聯性，而藉以逃避追訴、處罰。準此以觀，洗
    錢防制法洗錢罪之成立，除行為人在客觀上有掩飾或隱匿因
    特定犯罪所得財產或財產上利益之具體作為外，尚須行為人
    主觀上具有掩飾或隱匿其財產或利益來源與犯罪之關聯性，
    使其來源形式上合法化，以逃避國家追訴、處罰之犯罪意思
    ，始克相當。倘能證明人頭帳戶內之資金係前置之特定犯罪
    所得，即應逕以一般洗錢罪論處（最高法院108年台上字第2
    500號判決可資參照）。本案所涉刑法第339條第1項詐欺取
    財罪，為洗錢防制法第3條第2款所規定之特定犯罪，而被告
    將當日申設之金融帳戶交予「董寶」，並依指示自己提領或
    由不詳之詐欺集團成員提領帳戶內之詐欺款項，足見被告對
    於自己經手之款項最終由何人取走、做何利用均不知悉，客
    觀上顯係透過現金之多次轉交製造多層次之資金斷點，使偵
    查機關難以再向上溯源，並使詐欺共犯得以直接消費、處分
    ，以掩飾不法金流移動之虛假外觀，而達到隱匿該特定犯罪
    所得之去向、所在之結果，且被告主觀上對於其行為將造成
    掩飾、隱匿該詐欺犯罪所得去向、所在之結果應屬明知，猶
    仍執意為之，其所為自非僅係為詐欺共犯取得犯罪所得，而
    兼為洗錢防制法第2條第2款之掩飾、隱匿特定犯罪所得來源
    及去向之行為。
  ㈡罪名：
　　核被告所為，係犯刑法第339條第1項之詐欺取財罪及違反洗
    錢防制法第2條第2款規定，而犯同法第14條第1項之一般洗
    錢罪。起訴意旨雖認被告就附表一編號1、2所示告訴人係犯
    幫助詐欺、幫助洗錢罪，惟按刑法關於正犯、幫助犯之區別
    ，是以行為人之主觀犯意及客觀行為作為判斷標準，如果是
    以自己犯罪之意思而參與犯罪，無論其所參與者是否為犯罪
    構成要件行為，都是屬於正犯；如果是以幫助他人犯罪之意
    思而參與犯罪，但所參與者是犯罪構成要件行為，仍應論以
    正犯；只有以幫助他人犯罪之意思而參與犯罪，且所參與者
    是犯罪構成要件以外之行為，方會成立幫助犯。經查：被告
    就附表一編號1部分係實際提領詐欺款項交付「董寶」，已
    屬實際為洗錢之構成要件行為；就時序在後之附表一編號2
    部分縱使並未實際提領詐欺款項，然其先前主觀上已屬以自
    己犯罪之意思而參與犯罪，自然不會因為後續未實際提領而
    轉為幫助他人犯罪之意思。故上開公訴意旨，容有未洽，惟
    其基本社會事實相同，應由本院就本案同一性範圍內依職權
    認定事實，且基於犯罪之正犯與幫助犯，所犯罪名相同，僅
    行為態樣之差異而已，自無庸變更起訴法條。
　㈢共同正犯:
　　被告與「董寶」間，有犯意聯絡及行為分擔，應論以共同正
    犯。
  ㈣罪數：
　　如附表一各編號所示犯行中，被告或其他詐欺集團成員多次
    提領同一告訴人遭詐欺之不法款項，各係基於單一之犯意，
    先後侵害同一告訴人之財產法益，在時間、空間上有密切關
    係，依一般社會健全觀念，其行為之獨立性極為薄弱，難以
    強行分開，在刑法評價上，以視為一個舉動之接續施行，合
    為包括之一行為予以評價，較為合理，均應論以接續犯之一
    罪。被告所為目的均為不法牟取告訴人金融帳戶內之金錢，
    乃屬同一犯罪決意及預定計畫下所為階段行為，依一般社會
    通念，其實施詐術、取款及隱匿該等詐欺犯罪所得之去向及
    所在之行為，具有行為局部之同一性，法律評價應認屬一行
    為較為適當。從而，被告係以一行為對告訴人同時觸犯詐欺
    取財罪及一般洗錢罪，為想像競合犯，應依刑法第55條前段
    之規定，從一重之一般洗錢罪處斷。至於被告就如附表一各
    編號所為，犯罪時間不同，且造成不同告訴人財產法益受損
    ，犯意各別，行為互殊，應予分論併罰。
　㈤移送併辦部分:
　　新北地檢署以110年度偵緝字第769號、第770號、110年度偵
    字第8721號、第15411號移送併辦意旨書，就告訴人許涴容
    移送併辦部分，與被告被訴且經認定有罪部分如附表一編號
    1所示犯行係同一事實，本院自得併予審理。
  ㈥減輕事由：
　　按犯洗錢防制法第14條、第15條之罪，在偵查或審判中自白
    者，減輕其刑，同法第16條第2項定有明文。查被告就上開
    犯行，於偵查及本院審理時均坦白承認，應依前開規定減輕
    其刑。
  ㈦量刑：
　　爰以行為人之責任為基礎，審酌被告竟不思循合法途徑獲取
    金錢，因貪圖不法利益與他人共犯詐欺、洗錢，造成本案告
    訴人之財產損失，所為實值非難；併為審酌被告犯後坦承犯
    行，且與告訴人許涴容達成調解，惟並未如期履行之犯後態
    度（見本院卷第259至265頁），並兼衡其犯罪之手段、所詐
    取財物之金額、其角色分工非居於主導或核心地位；自陳國
    中畢業之智識程度，從事汽車美容，月收入為3萬餘元，未
    婚，有3位子女需其扶養等一切情狀（見本院卷第253頁），
    分別量處如附表一「罪名及科刑」欄所示之刑，並就併科罰
    金部分諭知易服勞役之折算標準，以示懲儆。
　㈧定應執行刑：
    基於罪刑相當原則，在多數犯罪定其應執行刑之情形，應有
    責任遞減原則之適用，而此處的責任遞減是重在對犯罪人本
    身及所犯各罪的情狀綜合審酌定其應執行刑，不能忽略深究
    個案情節，並以整體觀察受刑人於該等時間所以為此等犯罪
    的犯罪脈絡及犯罪人格歷程，藉此定其應執行刑之機會調節
    ，重新自整體考量行為人依其犯數罪間所反映的人格特性，
    並實現刑罰經濟的功能，尤其是應報與預防間的調和，酌定
    合適的應執行刑，使受刑人所犯各罪不致過度評價。考量被
    告各別犯行本質上具有反覆、繼續的性質，被告整體分工行
    為均在109年4月24日、25日間，而且各罪性質上都是侵害他
    人的財產法益，責任非難重複性較高，應該酌定比較低的應
    執行刑，避免過度執行刑罰。而且考慮刑罰邊際效益會隨著
    刑期增加而遞減，受刑罰者所生痛苦程度則會隨著刑期增加
    而遞增，爰就被告所涉犯罪整體所侵害之法益規模、行為彼
    此間的獨立性及時間間隔，分別定其應執行之刑如主文所示
    ，並就併科罰金部分諭知易服勞役之折算標準。
四、沒收：
  ㈠查被告因事實欄所為犯行，獲得1萬3000元之報酬乙情，為被
    告審理中所自承（見本院卷第251頁），屬其未扣案之犯罪
    所得，應依刑法第38條之1第1項、第3項規定予以沒收，如
    全部或一部不能沒收或不宜執行沒收時，追徵其價額。
  ㈡又按犯洗錢防制法第14條之罪，其所移轉、變更、掩飾、隱
    匿、收受、取得、持有、使用之財物或財產上利益，沒收之
    ，同法第18條第1項前段固定有明文，而其立法理由係為沒
    收洗錢行為標的之財物或財產上利益，惟該條文並未規定「
    不論屬於犯罪行為人與否」均沒收之，自仍以屬於被告所得
    管領、處分者為限，始應予以沒收。查被告取得告訴人之款
    項，除上開報酬外，均交予「董寶」，並無事證認被告對該
    款項仍有事實上之管領權，尚無從依洗錢防制法第18條第1
    項前段宣告沒收，併此指明。
五、退併辦部分：
    新北地檢署以110年度偵緝字第769號、第770號、110年度偵
    字第8721號、第15411號移送併辦意旨書關於告訴人陳延達
    、黃以潔、吳驊恩部分之犯罪事實；另以110年度偵緝字第2
    585號、第2586號、第2587號移送併辦意旨書關於告訴人莊
    蕙菱、吳加祿、李仲益部分之犯罪事實，因認與本案屬事實
    上同一之案件，而移送本院併案審理，然此等部分如成立犯
    罪，亦係被告與詐欺集團成員基於各別犯意，造成不同被害
    人財產法益受損，並無何等事實上同一或實質上、裁判上一
    罪關係，非起訴效力所及，自應退由檢察官另行處理，附此
    敘明。 
據上論斷，應依刑事訴訟法第273條之1第1項、第299條第1項前
段，判決如主文。
本案經檢察官郝中興偵查起訴及檢察官王聖涵移送併辦，由檢察
官簡志祥到庭執行公訴。
中　　華　　民　　國　　111 　年　　3 　　月　　30　　日
                  刑事第十四庭  法　官　梁家贏
上列正本證明與原本無異。
如不服本判決，應於判決送達後20日內敘明上訴理由，向本院提
出上訴狀 (應附繕本) ，上訴於臺灣高等法院。其未敘述上訴理
由者，應於上訴期間屆滿後20日內向本院補提理由書「切勿逕送
上級法院」。
                                書記官  巫茂榮
中　　華　　民　　國　　111 　年　　4 　　月　　1 　　日
　　　　　　　　　　　　　　　　　　　
附表一：
編號 告訴人 詐欺方式 匯款時間 匯款金額 (新臺幣) 提領時間及金額 罪名及科刑 1 許涴容 不詳之詐欺集團成員於109年3月28日某時許，以臉書社團暱稱「陳芸萱」、通訊軟體LINE暱稱「米亞」等帳號連絡許涴容，佯稱可加入「CTR」投資網站投資獲利云云，致使許涴容陷於錯誤而依指示匯款。 109年4月24日11時12分許 11萬元 由李宗緯於109年4月24日11時49分至國泰世華銀行櫃提領8萬5050元、於同日12時1分、12時2分許分別於自動櫃員機提領2萬元、5000元，共計11萬0050元。 李宗緯共同犯洗錢防制法第十四條第一項之洗錢罪，處有期徒刑參月，併科罰金新臺幣貳萬元，罰金如易服勞役，以新臺幣壹仟元折算壹日。 2 高珮慈 不詳之詐欺集團成員於109年4月13日某時許，以臉書社團暱稱「徐杰瑜」、通訊軟體LINE暱稱「Kevin」等帳號連絡高珮慈，佯稱可加入「NEW GENERATION跨智能金融平台」投資網站投資獲利云云，致使高珮慈陷於錯誤而依指示匯款。 109年4月24日23時7分許 1萬元 由不詳之詐欺集團成員於109年4月24日23時21分許、23時22分許分別提領2萬元、1萬2000元，共計3萬2000元 李宗緯共同犯洗錢防制法第十四條第一項之洗錢罪，處有期徒刑貳月，併科罰金新臺幣壹萬元，罰金如易服勞役，以新臺幣壹仟元折算壹日。    109年4月24日23時9分許 2萬2000元   3 陳進財 不詳之詐欺集團成員於109年4月間，以臉書社團、通訊軟體LINE暱稱「陳佳佳」等帳號連絡陳進財，佯稱可加入「FXROTW」投資網站投資獲利云云，致使陳進財陷於錯誤而依指示匯款。 109年4月25日14時17分許 6000元 由不詳之詐欺集團成員於109年4月25日14時36分、14時37分、14時38分許分別提領10萬元、10萬元、2萬1700元，共計22萬1700元 李宗緯共同犯洗錢防制法第十四條第一項之洗錢罪，處有期徒刑貳月，併科罰金新臺幣壹萬元，罰金如易服勞役，以新臺幣壹仟元折算壹日。 4 潘宇軒 不詳之詐欺集團成員於109年4月15日某時許，以通訊軟體LINE暱稱「佳穎」、「客服服務」等帳號連絡潘宇軒，佯稱可加入「FXOpen」投資軟體投資獲利云云，致使潘宇軒陷於錯誤而依指示匯款。 109年4月25日14時23分許 19萬9980元(起訴書誤載為19萬9998元)  李宗緯共同犯洗錢防制法第十四條第一項之洗錢罪，處有期徒刑參月，併科罰金新臺幣貳萬元，罰金如易服勞役，以新臺幣壹仟元折算壹日。 
附表二：
對應犯罪事實 證據名稱 證據出處 附表一編號1 （告訴人許涴容） 許涴容於警詢之指述 見新北地檢署110年度偵緝字第768號卷（下稱偵緝768卷）第57至60頁  李宗緯於警詢之供述 見新北地檢署109年度偵字第40526號卷（下稱偵40526卷）第4至7頁  許涴容提供之郵政跨行匯款申請書 見偵緝768卷第67頁反面  許涴容提供之與詐欺集團成員對話紀錄 見偵緝768卷第61至67頁  李宗緯國泰世華銀行帳戶存款交易明細 見偵40526卷第12頁  國泰世華商業銀行109年4月24日取款憑條 見本院卷第139頁 附表一編號2 （告訴人高珮慈） 高珮慈於警詢之指述 見新北地檢署109年度偵字第32913號卷（下稱偵32913卷）第59至61頁反面  高珮慈提供之轉帳交易明細及「Kevin」、「徐杰瑜」等相關畫面擷圖 見偵32913卷第129至133頁  李宗緯國泰世華銀行帳戶存款交易明細 見偵40526卷第12頁反面 附表一編號3 （告訴人陳進財） 陳進財於警詢之指述 見偵40526卷第8至9頁  陳進財提供之轉帳交易明細及投資平台畫面擷圖 見偵40526卷第52至54頁  李宗緯國泰世華銀行帳戶存款交易明細 見偵40526卷第12頁反面 附表一編號4 （告訴人潘宇軒） 潘宇軒於警詢之指述 見新北地檢署109年度偵字第32132號卷（下稱偵32132卷）第14至15頁反面  潘宇軒提供之轉帳交易明細 見偵32132卷第108頁  潘宇軒提供之投資平台APP頁面及對話紀錄擷圖 見偵32132卷第111至144頁  李宗緯國泰世華銀行帳戶存款交易明細 見偵40526卷第12頁反面 
附錄本件論罪科刑法條：
中華民國刑法第339條：
意圖為自己或第三人不法之所有，以詐術使人將本人或第三人之
物交付者，處5 年以下有期徒刑、拘役或科或併科50萬元以下罰
金。
以前項方法得財產上不法之利益或使第三人得之者，亦同。
前二項之未遂犯罰之。
洗錢防制法第2條：
本法所稱洗錢，指下列行為：
一、意圖掩飾或隱匿特定犯罪所得來源，或使他人逃避刑事追訴
    ，而移轉或變更特定犯罪所得。
二、掩飾或隱匿特定犯罪所得之本質、來源、去向、所在、所有
    權、處分權或其他權益者。
三、收受、持有或使用他人之特定犯罪所得。
洗錢防制法第14條：
有第二條各款所列洗錢行為者，處 7 年以下有期徒刑，併科新
臺幣 5 百萬元以下罰金。
前項之未遂犯罰之。
前二項情形，不得科以超過其特定犯罪所定最重本刑之刑。